臺灣臺中地方法院刑事判決　　　　　　　　　　　　九十二年度易字第二五三三號
　　公　訴　人　臺灣臺中地方法院檢察署檢察官
　　被　　　告　乙○○
右列被告因偽造文書等案件，經檢察官提起公訴（九十二年度偵字第一六七三二號）
，經本院合議庭裁定由受命法官獨任進行簡式審判程序，判決如左：
    主  文
乙○○共同以詐術得財產上不法之利益，未遂，處有期徒刑月，如易科罰金，以
佰元折算壹日。扣案偽造之「賴福長」、「劉振民」、「洪景德」國民身分證、「臺
中縣政府營利事業登記證」影本（營登字第０九一０六三０九號）各壹張及偽造之「
劉振民」、「崇正法律顧問有限公司」印章各壹枚，均沒收。
    事  實
一、乙○○於民國（下同）九十二年七月底某日上午，在桃園市○○路附近，與姓名
    、年籍不詳而自稱「陳先生」之成年男子，共同基於變造特種文書之犯意聯絡，
    由乙○○提供其所有之脫帽半身正面人像照片十幀予「陳先生」，欲以換貼照片
    之方式，變造國民身分證持以行使；詎「陳先生」竟於同年八月二十六日，在桃
    園市○○路遠東百貨附近，交付貼有乙○○照片之偽造「賴福長」、「劉振民」
    之國民身分證各一張及均為偽造之「洪景德」國民身分證、「臺中縣政府營利事
    業登記證」影本（營登字第０九一０六三０九號、營利事業名稱為崇正法律顧問
    有限公司、負責人為劉振民）各一張及「劉振民」、「崇正法律顧問有限公司」
    印章各一枚予乙○○，並與乙○○約明，如以上開偽造之國民身分證、營利事業
    登記證及印章申辦市內電話門號，每申辦一支門號，即給予新台幣（下同）二千
    元之報酬。乙○○見有利可圖，乃予應允，並與「陳先生」共同基於意圖為自己
    免費撥打市內電話之不法利益、行使偽造及變造特種文書之犯意聯絡，依「陳先
    生」之指示，持上開貼有其照片之偽造「劉振民」之國民身分證一張、偽造之「
    洪景德」國民身分證、「臺中縣政府營利事業登記證」影本各一張及上開印章二
    枚，於九十二年八月二十六日下午二時許，前往臺中縣潭子鄉○○路○段四十號
    「中華電信有限公司潭子營業處」，冒用「劉振民」名義，向該營業處之營業員
    甲○○佯稱其係「劉振民」本人，欲以「劉振民」本人及為「洪景德」之代理人
    之身分，向該營業處申請裝機地址為「臺北市○○○路○段五九號八樓之六」之
    市內電話門號使用，並提出偽造之「劉振民」、「洪景德」國民身分證各一張及
    偽造之「臺中縣政府營利事業登記證」影本一張，供營業員甲○○核對並登錄於
    電腦中而行使之，以此方式施用詐術，欲使中華電信有限公司陷於錯誤，核准其
    申請後，認其係合法使用市內電話之用戶，而予以接通電信服務，足以生損害於
    真正名義人劉振民、洪景德、臺中縣政府及戶籍機關對於國民身分證核發及戶籍
    管理之正確性。惟乙○○尚未填寫申請書前，因營業員甲○○將該張「臺中縣政
    府營利事業登記證」影本之資料輸入電腦中查詢發覺有異，經通知主管上級長官
    轉通知警員到場時，營業員甲○○尚未將申請資料輸入電腦完畢，遂詐欺得利未
    得逞；乙○○旋經到場之警員逮捕，並自其身上扣得上開偽造之「賴福長」、「
    劉振民」、「洪景德」國民身分證、「臺中縣政府營利事業登記證」影本各一張
    、偽造之「劉振民」、「崇正法律顧問有限公司」印章各一枚。
二、案經臺中縣警察局豐原分局報告臺灣臺中地方法院檢察署檢察官偵查起訴。
    理  由
一、右揭事實，業據被告乙○○於本院審理時坦承不諱，核與證人甲○○於警詢中及
    本院審理時證述相符；又上開貼有被告乙○○照片之「賴福長」、「劉振民」國
    民身分證及「洪景德」名義之國民身分證均經送往內政部警政署刑事警察局以儀
    器檢視法鑑驗結果，認「送鑑劉振民、賴福長、洪景德身分證均上無浮水印，且
    印刷字跡與印文紋線均與標準身分證樣張不符，前述三張身分證均判係偽造」等
    語，有該局九十二年十月二十九日刑鑑字第二０一八一六號鑑驗通知書一紙在卷
    可考，另「臺中縣政府營利事業登記證」影本（營登字第０九一０六三０九號、
    營利事業名稱為崇正法律顧問有限公司、負責人為劉振民）經送往臺中縣政府查
    核結果，經查該府營利事業建檔資料，並無該公司營利事業登記資料，且核與該
    府八十八年度核發之營利事業登記證樣章明顯不符，因認該營利事業登記證應為
    偽造，亦有臺中縣政府九十二年十月三十一日府建商字第０九二０二八四六五三
    號函附卷足參，此外，復有上開偽造之「賴福長」、「劉振民」、「洪景德」國
    民身分證、「臺中縣政府營利事業登記證」影本各一張、偽造之「劉振民」、「
    崇正法律顧問有限公司」印章各一枚扣案可資佐證，足見被告自白與事實相符，
    本案事證明確，被告犯行洵堪認定，應依法論科。
二、按刑法上犯罪之故意，祇須對於犯罪事實有所認識，有意使其發生或其發生不違
    背其本意，仍予以實施為已足，不以行為人主觀之認識與客觀事實兩相一致為必
    要，故行為人主觀上欲犯某罪，事實上卻犯他罪時，依刑罰責任論之主觀主義思
    潮，首重行為人之主觀認識，應以行為人主觀犯意為其適用原則，必事實上所犯
    之他罪有利於行為人時，始例外依該他罪處斷。我國暫行新刑律第十三條第三項
    原亦有「犯罪之事實與犯人所知有異者，依下列處斷：所犯重於犯人所知或相等
    者，從其所知；所犯輕於犯人所知者，從其所犯」之規定。嗣制定現行刑法時，
    以此為法理所當然，乃未予明定。從而行為人主觀上欲犯某罪，但事實上所為係
    構成要件略有不同之他罪，且二罪法定刑相同，情節又無軒輊時，揆之前揭「所
    犯與犯人所知相等，從其所知」之法理，自應適用行為人主觀上所認識之該罪論
    處（最高法院九十二年度台上字第一二六三號裁判要旨參照）。本件扣案貼有被
    告照片之「賴福長」、「劉振民」國民身分證及「洪景德」名義之國民身分證，
    雖均係偽造之物，此有內政部警政署刑事警察局前開鑑驗通知書一紙在卷足憑，
    惟被告於本院審理時辯稱：伊當初是提供照片給陳先生，知道是要換貼照片於真
    的身分證上，後來拿到貼有伊照片之身分證時，並無法辨識整張身分證是否為偽
    造的等語；查上開三張偽造之國民身分證與真品極為近似，須用電子顯微鏡等科
    學儀器方能加以識別，常人無法以肉眼判定，加以並無其他積極證據足資證明被
    告明知上開證件係偽造，是被告前揭置辯應堪採信。是被告以變造國民身分證之
    特種文書之認知，交付照片予「陳先生」，且均以行使變造特種文書之犯意持以
    行使，雖上開國民身分證均係偽造，然被告以犯輕罪（變造特種文書並行使之）
    之意思，實施犯罪，而發生之事實（偽造特種文書並行使之）重於預見罪名，此
    為學說上之「抽象的構成要件錯誤」，應依被告所知即行使變造特種文書罪論處
    。另被告聽從「陳先生」之指示申辦市內電話門號，其目的係為撥打使用，僅在
    於對電信業者施用詐術，以獲取免付費使用之利益，應係該當刑法第三百三十九
    條第二項之詐欺得利罪，惟因尚未將申請程序辦理完畢，顯已著手於詐欺得利犯
    行之實施而不遂，公訴意旨漏未斟酌此點，而認被告係犯刑法第三百三十九條第
    三項、第一項之罪，尚有未洽，惟其基本事實同一，本院自應予審理，並變更其
    起訴法條。故核被告所為係犯刑法第二百十六條、第二百十二條之行使變造特種
    文書罪（指行使變造之國民身分證）、行使偽造特種文書罪（指行使偽造之「臺
    中縣政府營利事業登記證」影本）及同法第三百三十九條第三項、第二項之詐欺
    得利未遂罪。被告與「陳先生」之間就所犯上開罪名，均有犯意聯絡及行為分擔
    ，應論以共同正犯。而「陳先生」偽造國民身分證及其上之「內政部印」公印文
    及「臺灣省政府」之鋼印文，究係該「陳先生」事前偽造，抑或盜用等情，被告
    並不知情，業據被告陳明在卷，「陳先生」所為顯係超越渠等原有之計畫，非被
    告所能預見，不能令被告此偽造部分負責，是尚難遽論被告共同偽造特種文書及
    偽造公印文犯行，併予說明。又私文書之部分行為，不另論罪；又其變造特種文
    書（國民身分證）之低度行為，為行使之高度行為所吸收，不另論罪。又被告所
    犯行使變造國民身分證、行使偽造營利事業登記證、詐欺得利未遂罪間，有方法
    、目的之牽連關係，為牽連犯，應依刑法第五十五條之規定，從一重之詐欺得利
    未遂罪處斷。而被告已著手於詐欺得利之犯罪行為之實行而不遂，為未遂犯，爰
    依刑法第二十六條前段規定減輕其刑。爰審酌被告變造他人國民身分證擾亂社會
    秩序，並冒用他人名義申辦市內電話門號，圖謀不法利益，致被害人等受有損害
    ，惟其犯罪之動機係因一時貪念，犯罪之目的尚屬單純，所用手段尚屬平和，所
    得不法利益非鉅，犯罪後復能坦承犯行，態度尚屬良好等一切情狀，量處如主文
    所示之刑，並諭知易科罰金之折算標準，以示懲儆。
四、扣案偽造「賴福長」、「劉振民」、「洪景德」名義之國民身分證、「臺中縣政
    府營利事業登記證」影本各一張，均係共犯「陳先生」所有，供被告犯罪所用之
    物，應依刑法第三十八條第一項第二款之規定併與宣告沒收；至於該三張國民身
    分證上偽造之公印文、印文，及其上附貼之被告照片因附隨該國民身分證已宣告
    沒收，自無再宣告沒收之必要。至偽造之「劉振民」、「崇正法律顧問有限公司
    」印章各一枚，則均應依刑法第二百十九條之規定宣告沒收。另扣案附卷之「經
    濟部中部辦公室公司登記領件單」五張，雖亦屬共犯「陳先生」所有，然核與本
    件犯罪無關，爰不併予宣告沒收，併此敘明。
據上論斷，應依刑事訴訟法第二百七十三條之一第一項、第二百九十九條第一項前段
、第三百條，刑法第三百三十九條第三項、第二項、第二百十六條、第二百十二條、
、第五十五條、第二十六條前段、第四十一條第一項前段、第三十八條第一項第二款
、第二百十九條，罰金罰鍰提高標準條例第一條前段、第二條，判決如主文。
中      華      民      國    九十三    年      一      月    二十八    日
                                臺灣臺中地方法院刑事第十三庭
                                          法  官  許  月  馨
右正本證明與原本無異。
如不服本判決，應於送達後十日內向本院提出上訴狀（須附繕本），上訴於臺灣高等
法院臺中分院。
                                          書記官
中      華      民      國    九十三    年      一      月    二十八    日
附錄論罪科刑法條
刑法第三百三十九條
意圖為自己或第三人不法之所有，以詐術使人將本人或第三人之物交付者，處五年以
下有期徒刑、拘役或科或併科一千元以下罰金。
以前項方法得財產上不法之利益或使第三人得之者，亦同。
前二項之未遂犯罰之。
